【裁判字號】    89,訴,755
【裁判日期】    900418
【裁判案由】    綜合所得稅
【裁判全文】
臺中高等行政法院判決                              八十九年度訴字第七五五號
                              .
    原      告  甲○○
    代  表  人  乙○○
    訴訟代理人  丙○○
右當事人間因綜合所得稅事件，原告不服行政院中華民國八十九年十月二日台八十九
訴字第二八七一一號再訴願決定，提起行政訴訟。本院判決如左︰
    主  文
原告之訴駁回。
訴訟費用由原告負擔。
    事  實
甲、事實概要：緣原告之配偶丁○○於八十年一月間領取福懋興業股份有限公司（下
    簡稱福懋公司）發放之生雜魚補償費計新台幣（下同）三九、○○○、○○○元
    ，乃由被告核定其配偶丁○○八十年度其他所得一九、五○○、○○○元，並連
    同漏報其配偶丁○○利息所得二三、五八三元及扶養親屬蔡侃  薪資所得二○○
    、○○○元，計一九、七二三、五八三元漏未申報，八十年度綜合所得總額為二
    ○、○五五、八一六元，除予補徵稅款七、三三一、六九七元外，漏報所得部分
    ，經被告按所漏稅額屬未填報扣繳憑單及已填報扣繳憑單分別裁處○．五倍（三
    、六一二、○○七元）及○．二倍（一六、五六五元）之罰鍰計三、六二八、五
    ○○元（計至百元止）。原告不服，就其他所得及罰鍰部分，申經復查結果，未
    准變更，循序提起本行政訴訟。
乙、兩造聲明：
一、原告聲明求為判決：再訴願、訴願、復查決定及原處分均撤銷。
二、被告聲明求為判決：原告之訴駁回。
丙、兩造之陳述：
壹、原告起訴意旨略以：
一、原告自福懋公司領取三九、○○○、○○○元之收據中，明白書明係拋棄土地使
    用權及一年生什魚補償，此為被告所不否認，既含一年生什魚之補償，其有養殖
    花蛤之事實應已確定無庸舉證，否則書立予福懋公司之補償費收據何有一年生什
    魚補償之字樣？福懋公司又何以同意發放該補償費？
二、麥寮鄉六輕用地，福懋公司對占用養殖花蛤漁民所發放之生什魚補償費，被告於
    與本案相同之另案復查決定時，已認定養殖花蛤之每公頃成本為三九三、二八元
    ，原告配偶養殖一百三十公頃，其棄養生什魚之成本已達五一、一一七、○○○
    元，超出自福懋公司所領取之補償費，本案應無所得，被告強課稅捐，顯然不顧
    事實。
貳、被告答辯意旨略以：
一、其他所得部分：台塑關係企業為推動「六輕暨六輕擴大計畫」，乃計畫於雲林縣
    麥寮、台西沿海地區興建六輕廠，因該沿海地區大部分屬海埔新生地，且為國有
    土地，復因部分居民於該地區從事「農、漁業」經濟活動，台塑關係企業為期順
    利並早日建廠營運，遂與占用該等國有土地從事農漁業居民協議辦理養殖補償事
    宜，並委託福懋公司代為支付補償費，原告配偶丁○○遂將其占用坐落雲林縣麥
    寮鄉○○○段許厝寮小段地號九○○，面積約一百三十公頃之土地拋棄使用權，
    由台塑關係企業取得該等土地，藉以作為六輕建廠用地，原告配偶丁○○共計領
    取補償費三九、○○○、○○○元。因丁○○無法提示從事農漁業相關成本費用
    憑證以供查核，被告初查乃按補償費收入百分之五十核定原告配偶其他所得為一
    九、五○○、○○○元。原告主張系爭補償費係補償生財器具、雜項設備、農漁
    獲之損失，減除百分之百必要作本費用後並無所得可言，此外系爭補償費並非向
    台塑重工股份有限公司領取，惟事後該公司竟填發生雜漁補償費免扣繳憑單予其
    本人，顯然不符實情云云，申經被告復查決定，以被告於八十六年八月四日以中
    區國稅法字第八六○○四六二四一號函請提示購買漁苗、漁具設備等相關證明文
    件供核，經丁○○於八十六年八月十五日函復稱系爭補償費係農漁牧收入，必要
    成本費用為百分之百，且六輕建設係國家重大建設，應免就該等補償費課徵綜合
    所得稅。惟查本案台塑關係企業給付雲林麥寮地區農漁民之補償費，並非免予課
    徵所得稅之收入，且台塑關係企業亦非政府機關，其舉辦之六輕計畫，自非政府
    舉辦之公共工程或市地重劃，該部分業經財政部八十七年十二月二十二日台財稅
    第八七一九五五三七九號函明釋在案，次查該等補償費係原告配偶占用國有土地
    使用收益，台塑關係企業為期儘速建廠造地施工，故委由福懋公司代為發放養殖
    補償事宜，是系爭補償費，並非純粹原告配偶出售漁獲之收入，再查原告配偶所
    立具之土地使用拋棄書及領取補償費之收據，記載土地使用權拋棄及壹年生雜魚
    補償，故該等補償費除包含土地使用權拋棄之性質外，並含水產養殖器具設備之
    補償，並非純係填補其損害之補償，原告及其配偶自可提供「土地改良支出」「
    未收獲之農作物或水產養殖物」等地上物之費用憑證備查，以供被告據以核實認
    定其補償費所需減除之成本、費用。末查原告主張該等補償費，並非台塑重工股
    份有限公司發放，卻由該公司填發生雜魚補償費，於法不合乙節，經核丁○○確
    有領取補償費三九、○○○、○○○元，被告係依據其收取補償費之事實，以核
    認該等補償費為其他所得性質，是原告認被告係依據該公司所填發之扣免繳憑單
    據以核課稅款乙節，應係誤解。再者系爭補償費由台塑關係企業，委由福懋公司
    發放，補償費款項由台塑關係企業支付，故該補償費無論為何名目，亦無論受自
    何公司，按實質課稅原則，其源自本國境內之所得，依所得稅法第十三條及第十
    四條規定，均應併入年度綜合所得總額中計算其綜合所得淨額，課繳綜合所得稅
    ，是原告及其配偶丁○○，既均無法提示成本費用文據供核，故被告初查以補償
    費收入三九、○○○、○○○元，其中半數一九、五○○、○○○元為其他所得
    ，經核並無不合等由，駁回其復查之申請，原告不服，提起訴願、再訴願主張系
    爭補償費為拋棄農漁牧之補償費，為建物以外之地上物補償費所得稅，並訴稱其
    配偶從事養殖花蛤，每公頃受領之補償費為三○○、○○○元，較養殖文蛤、花
    蛤每公頃所需成本、費用三九三、二○八元為低，自無所得可言，然未能提示養
    殖花蛤之事證以實其說，自屬無據。
二、罰鍰部分：本件原告漏報其他所得之事證已如前述，被告初查依其漏報薪資、利
    息及其他所得計一九、七二三、五八三元，逃漏綜合所得稅七、三○六、八四六
    元，裁處罰鍰三、六二八、五○○元，原告不服，主張並無所得，應免予處罰云
    云，申經被告復查決定，以系爭補償費於查獲時，並非屬已填報扣免繳憑單之所
    得，原告未據實補報受領補償費之金額，違章事實明確，所訴核不足採。
    理  由
一、按「個人之綜合所得總額，以其全年左列各類所得合併計算之：第一類．．．第
    九類：其他所得：不屬於上列各類之所得，以其收入額減除成本及必要費用後之
    餘額為所得額」及「納稅義務人之配偶．．．，有前條各類所得者，應由納稅義
    務人合併報繳」分別為行為時所得稅法第十四條第一項第九類及第十五條第一項
    所明定。又「納稅義務人未依本法規定自行辦理結算申報，而經稽徵機關調查，
    發現有依本法規定課稅之所得額者，除依法核定補徵應納稅額外，應照補徵稅額
    ，處三倍以下之罰鍰。」為行為時所得稅法第一百十條第二項所明定。
二、本件原告之配偶丁○○於八十年一月間領取福懋公司發放之生雜魚補償費三九、
    ○○○、○○○元，因丁○○無法提示相關成本費用憑證以供查核，乃由被告按
    補償費百分之五十核定原告配偶丁○○八十年度其他所得一九、五○○、○○○
    元，並連同漏報其他所得計一九、七二三、五八三元漏未申報，八十年度綜合所
    得總額為二○、○五五、八一六元，除予補徵稅款七、三三一、六九七元外，漏
    報所得部分，經被告按所漏稅額屬未填報扣繳憑單及已填報扣繳憑單分別裁處○
    ．五倍及○．二倍之罰鍰計三、六二八、五○○元。原告不服，就此其他所得及
    罰鍰部分，申經復查結果，未准變更，循序提起本件行政訴訟。
三、按本件係台塑關係企業舉辦之六輕計畫，因原告配偶丁○○占用國有土地使用收
    益，為期儘速建廠造地施工，故委由福懋公司代為發放養殖補償事宜，以便原告
    放棄前開土地使用權，為原告所不爭，並有原告配偶所出具之收據乙紙附卷可佐
    。又六輕計畫並非政府舉辦之公共工程或市地重劃，並無依相關法令而可免除課
    徵補償費之適用。再者，系爭補償費係由台塑關係企業，委由福懋公司發放，該
    補償費款項由台塑關係企業支付，則原告配偶受領該補償費，無論受自何公司，
    按實質課稅原則，既係源自本國境內之所得，依所得稅法第十三條及第十四條規
    定，均應併入原告年度綜合所得總額中計算其綜合所得淨額，課繳綜合所得稅。
四、次按「人民有依法律納稅之義務」，國家依據所得稅法課徵所得稅時，無論為個
    人綜合所得稅或營利事業所得稅，納稅義務人均應在法定期限內填具所得稅結算
    申報書自行申報，並提示各種證明所得額之帳簿、文據，以便稽徵機關於接到結
    算申報書後，調查核定其所得額及應納稅額。凡未在法定期限內填具結算申報書
    自行申報或於稽徵機關進行調查或復查時，未提示各種證明所得額之帳簿、文據
    者，稽徵機關得依查得資料或同業利潤標準，核定其所得額，所得稅法第七十一
    條第一項前段、第七十六條第一項、第七十九條第一項、第八十條第一項及第八
    十三條第一項規定甚明。此項推計核定所得額之方法，與憲法首開規定之本旨並
    不牴觸。惟依推計核定之方法，估計納稅義務人之所得額時，仍應本經驗法則，
    力求客觀、合理，使與納稅義務人之實際所得額相當，以維租稅公平原則。
五、經查卷附原告配偶丁○○所出具之土地使用拋棄書及領取補償費之收據，記載土
    地使用權拋棄及壹年生雜魚補償，故該等補償費除包含土地使用權拋棄之性質外
    ，並含水產養殖器具設備之補償，並非純係填補其損害之補償甚明，是被告依前
    揭法令規定，要求原告及其配偶提供「土地改良支出」「未收獲之農作物或水產
    養殖物」等地上物之成本、費用憑證備查，以供被告據以核實認定其補償費所需
    減除之成本、費用，自屬有據。而原告於本院審理時稱其於八十年間將該養殖場
    以一千零二十萬元之代價向訴外人林玉昆買受經營，養殖花蛤幼苗，未經數月即
    收到福懋公司之系爭補償金，養殖場之設備為原有之設備，但仍以一公頃花費八
    萬元用以土地釘樁及補網，但無相關之成本或費用證明可提出等語。依此，原告
    既無法提示成本、費用文據及其有養殖花蛤之實據以供被告核定其成本費用，是
    其主張其棄養什魚成本已達五一、一一七、○○○元，超出福懋公司給予之系爭
    補償費，又被告於與本案相同之另案復查決定時，已認定養殖花蛤之每公頃成本
    為三九三、二八元，被告以補償費之百分之五十核算成本不合實情等語，均難謂
    有據。是被告引財政部七十四年五月六日台財稅字第一五五四三號函釋：「個人
    遷讓非自有房屋、土地所取得之補償費收入，應依所得稅法第十四條第一項第九
    類規定減除成本及必要費用後之餘額為所得額：若無法提出成本費用憑證以供查
    核者，應以補償費收入百分之五十為所得額申報繳納綜合所得稅。」作為認定本
    件系爭所得額之依據。按依原告之主張，其配偶於八十年間向他人購買前開養殖
    場之代價為一千零二十萬元，且未經數月即收到福懋公司之系爭補償費三千九百
    萬元，二者相距幾近四倍之多，其間又無法提出其投入養殖場之費用及成本之證
    明，被告逕以上開標準計算原告配偶本件領取補償費之成本及費用，進而認定系
    爭所得額，雖有未予核實認定之情形，依上開說明，系爭所得額其認定對原告並
    未有不利，尚難認被告以推據認定上開系爭所得額有違法之處。
六、綜上，被告依首揭規定，以原告漏報其配偶丁○○於八十年間領取福懋公司發放
    之生雜魚補償費三九、○○○、○○○元所得，並與其他漏報所得合計一九、七
    二三、五八三元，除予補徵稅款七、三三一、六九七元外，並按所漏稅額屬未填
    報扣繳憑單及已填報扣繳憑單分別裁處○．五倍及○．二倍之罰鍰計三、六二八
    、五○○元，經核於法並無違誤。一再訴願決定，遞予維持，亦無不合，原告起
    訴意旨，持前開理由，主張原處分及一再訴願決定違法，尚難認為有理由，應予
    駁回。
據上論結，本件原告之訴為無理由，依行政訴訟法第一百九十五條第一項後段、第九
十八條第三項前段，判決如主文。
中    華    民    國    九十    年      四      月      十  八      日
                    臺 中 高 等 行 政 法 院  第 四 庭
                                審 判 長 法  官      沈  應  南
                                         法  官      黃  淑  玲
                                         法  官      許  武  峰
右正本證明與原本無異。
如不服本判決，應於判決送達後二十日內向本院提出上訴書狀，其未表明上訴理由者
，應於提起上訴後二十日內向本院提出上訴理由書（須依對造人數附具繕本）；如於
本判決宣示或公告後送達前提起上訴者，應於判決送達後二十日內補提上訴理由書（
須附繕本）。未表明上訴理由者，逕以裁定駁回。
提起上訴應預繳送達用雙掛號郵票拾份 (每份三十四元)。
中    華    民    國    九十    年      四      月      十  九      日
                                     法院書記官      詹  靜  宜


司法院資訊處製作；財團法人民間司法改革基金會備份。
